臺灣高等法院高雄分院刑事判決
111年度交上易字第8號
上  訴  人  臺灣高雄地方檢察署檢察官
被      告  李進發


選任辯護人  蘇文斌律師
            許婉慧律師
            郭子誠律師
上列上訴人因被告過失傷害案件，不服臺灣高雄地方法院110年
度交易字第43號，中華民國110年12月10日第一審判決（起訴案
號：臺灣高雄地方檢察署110年度偵字第2638號），提起上訴，
本院判決如下：
    主  文
上訴駁回。
    理  由
一、本件公訴意旨略以：被告李進發（下稱被告）於民國109年6
    月10日17時32分許，騎乘車牌號碼000-000號普通重型機車
    ，沿高雄市鳳山區南華一路慢車道由東向西方向行駛，行經
    該路與保南二路口時，本應注意車前狀況及保持隨時可煞車
    之安全距離，並隨時採取必要之安全措施，而依當時天候晴
    ，有日間自然光，路面鋪裝柏油且乾燥、無缺陷，亦無障礙
    物，視距良好，並無不能注意之情事，竟疏未注意及此，適
    前方告訴人李○旺（下稱告訴人）騎乘之車牌號碼000-000號
    普通重型機車因前輪碾入麻布袋失控煞停，被告因未保持與
    前車距離，自後方追撞告訴人騎乘之機車，致告訴人人、車
    倒地，受有外傷性頸椎脊隨損傷、左側肋骨骨折（左第1、2
    及第8-10肋骨）併氣血胸、呼吸衰竭氣切術後肺炎等傷害。
    因認被告涉犯刑法第284條後段之過失致重傷害罪嫌（起訴
    書原記載被告係犯刑法第284條前段之過失傷害罪，嗣經檢
    察官於原審當庭變更起訴法條為同法第284條後段之過失致
    重傷害罪，見原審卷第95頁）等語。
二、按有罪之判決書應於理由內記載認定犯罪事實所憑之證據及
    其認定之理由，刑事訴訟法第310條第1款分別定有明文。而
    犯罪事實之認定，係據以確定具體的刑罰權之基礎，自須經
    嚴格之證明，故其所憑之證據不僅應具有證據能力，且須經
    合法之調查程序，否則即不得作為有罪認定之依據。倘法院
    審理之結果，認為不能證明被告犯罪，而為無罪之諭知，即
    無刑事訴訟法第154條第2項所謂「應依證據認定」之犯罪事
    實之存在。因此，同法第308條前段規定，無罪之判決書只
    須記載主文及理由。而其理由之論敘，僅須與卷存證據資料
    相符，且與經驗法則、論理法則無違即可，所使用之證據亦
    不以具有證據能力者為限，即使不具證據能力之傳聞證據，
    亦非不得資為彈劾證據使用。故無罪之判決書，就傳聞證據
    是否例外具有證據能力，本無須於理由內論敘說明（最高法
    院100年度台上字第2980號判決要旨參照）。是依上開最高
    法院判決意旨所示，本案既為無罪之判決，自無庸就判決內
    所引各項證據是否均具證據能力逐一論述，合先敘明。
三、次按犯罪事實應依證據認定之，無證據不得認定犯罪事實。
    又不能證明被告犯罪者，應諭知無罪之判決，刑事訴訟法第
    154條第2項、第301條第1項分別定有明文。又事實之認定，
    應憑證據，如未能發現相當證據，或證據不足以證明，自不
    能以推測或擬制之方法，為裁判基礎（最高法院40年台上字
    第86號判例意旨參照）。認定不利於被告之事實，須依積極
    證據，苟積極證據不足為不利於被告之事實認定時，即應為
    有利於被告之認定（最高法院30年上字第816號判例意旨參
    照）。至於認定犯罪事實，所憑之證據，無論直接或間接證
    據，其為訴訟上之證明，須於通常一般之人均不致有所懷疑
    ，而得確信其為真實之程序者，始得據之為有罪之認定，倘
    其證明尚未達到此一程度，而有合理性懷疑之存在時，即無
    從為有罪之認定（最高法院76年台上字第4986號判例意旨參
    照）。又刑事訴訟法第161條已於91年2月8日修正公布，其
    第1項規定：檢察官就被告犯罪事實，應負舉證責任，並指
    出證明之方法。因此，檢察官對於起訴之犯罪事實，應負提
    出證據及說服之實質舉證責任。倘其所提出之證據，不足為
    被告有罪之積極證明，或其指出證明之方法，無從說服法院
    以形成被告有罪之心證，基於無罪推定之原則，自應為被告
    無罪判決之諭知（最高法院92年台上字第128號判例意旨參
    照）。
四、公訴人所以認被告涉犯前開罪嫌，無非係以被告於警詢及偵
    查中之供述、告訴人於警詢中之證述、證人張○怡於警詢及
    偵查中之證述、長庚醫療財團法人高雄長庚紀念醫院診斷證
    明書、道路交通事故現場圖、道路交通事故調查報告表㈠、㈡
    -1、談話紀錄表、道路交通事故照片、高雄市政府交通局車
    輛行車事故鑑定委員會鑑定意見書等資為論據。
五、訊據被告固不否認有於前揭時、地駕駛前開機車行至案發路
    段，並與告訴人所騎乘前開機車發生碰撞之事實，惟堅詞否
    認有何過失致重傷害犯行，辯稱：告訴人機車前輪輾入麻布
    袋後前輪鎖死，告訴人因此自摔且與其所騎乘機車分離，之
    後被告之機車始因閃避不及而撞上告訴人之機車，但告訴人
    此時已不在其機車上，故告訴人所受傷勢並非遭被告自後撞
    擊所導致，而係其自摔所導致等語。經查：
㈠、被告於109年6月10日17時32分許，騎乘車牌號碼000-000號普
    通重型機車，沿高雄市鳳山區南華一路慢車道由東向西方向
    行駛，行經該路與保南二路口時，適前方告訴人騎乘之車牌
    號碼000-000號普通重型機車因前輪碾入麻布袋而失去控制
    ，被告之機車再自後方追撞告訴人之機車，告訴人嗣經送醫
    經檢查受有外傷性頸椎脊隨損傷、左側肋骨骨折（左第1、2
    及第8-10肋骨）併氣血胸、呼吸衰竭氣切術後肺炎等傷害之
    事實，業經證人即告訴人於警詢中、目擊證人張○怡於警詢
    及檢察事務官詢問中證述在卷（見警卷第9頁；偵卷第39、4
    0、49頁），復有長庚醫療財團法人高雄長庚紀念醫院（下
    稱長庚醫院）109年8月10日診斷證明書、道路交通事故現場
    圖、道路交通事故調查報告表㈠、㈡-1、談話紀錄表、道路交
    通事故照片等在卷可稽（見警卷第15至36、50至59頁；他卷
    第11頁），且被告於檢察事務官詢問時亦不諱言當時確有騎
    乘機車自後撞上告訴人機車之情節（見偵卷第18頁），是此
    部分事實應堪認定。又件車禍發生前之車行順序為告訴人所
    騎乘之車號000-000機車、被告所騎乘之車號000-000機車、
    案外人潘○勇所騎乘之車號000-000機車（道路交通事故現場
    圖標示為⑤，下稱第3車）、證人林○美所騎乘之車號000-000
    0機車（道路交通事故現場圖標示為④，下稱第4車）、證人
    張○怡所騎乘之車號000-000機車（道路交通事故現場圖標示
    為③，下稱第5車），其中第3車、第4車均及時剎停，未撞及
    前車，至第5車則未及剎停，而撞及第4車，暨告訴人前揭長
    庚醫院109年8月10日診斷證明書中，於醫囑欄所記載「告訴
    人因中樞神經障害致四肢癱瘓，完全臥床、無法行動，為維
    持生命與日常生活之所需，皆須仰賴他人照顧」等傷勢情況
    ，此屬重傷害之程度，且為車禍外傷所致等節，均有卷附之
    道路交通事故現場圖、長庚醫療財團法人高雄長庚紀念醫院
    110年05月21日長庚院高字第OOOOOOOOOO號函在卷為憑（見
    警卷第15至25頁，原審卷第47頁），是此部分事實應堪認定
    。
㈡、惟針對告訴人所受前開傷勢，究係其機車前輪輾入麻布袋後
    自摔所導致，抑或遭被告騎乘機車自後撞擊而人車倒地所致
    一節，告訴人固於警詢中證稱：「（問：你清楚知道車禍經
    過，如你騎乘機車過程中被後方機車追撞，還是你機車機械
    故障自摔後，人即昏迷而不清楚車禍經過？）我印象中是被
    後方車輛追撞而摔車倒地」等語，然對照告訴人於同次警詢
    中乃先陳述：「（問：當時有無印象車禍如何發生？）我沒
    有印象了」等語（見偵卷第49頁），可知告訴人就其是否確
    實能記憶本案車禍發生之具體過程一節，前後所述已有矛盾
    ，則其嗣後指述係遭後方車輛追撞始摔車倒地等情，是否與
    事實相符，已非無疑。
㈢、又本件依高雄市政府警察局鳳山分局111年3月24日高市警鳳
    分偵字第OOOOOOOOOOO號函所檢附之道路交通事故談話紀錄
    表，其中駕駛第3車之潘○勇，均未提及前方發生車禍之情形
    （見本院卷第93至94頁），又其雖經本院合法通知，然並未
    到庭，檢察官則當庭表示捨棄再傳喚（見本院卷第179、193
    頁）；另騎乘第4車之證人林○美則到庭證稱：伊看到的時候
    是已經發生車禍了，伊前面也有車子，伊就轉過來看跟前面
    的距離，伊沒有看到撞擊過程，只看到告訴人躺在地上及告
    訴人機車倒在地上，伊專注與前面車子的距離，伊煞車後面
    車子有撞到伊，伊有跌倒受傷等語（見本院卷第189至192頁
    ），顯見其證述尚無法據為補強告訴人供述之證據。又證人
    張○怡固係騎乘第5車，而跟隨在第4車即證人林○美之後，然
    道路駕駛人行進過程中每人注意之事物本即不同，且本件行
    車事故發生時，前後總共5車，其間距離仍在視線所及，而
    證人張○怡於109年12月22日警詢時即能明確證稱：「我看到
    告訴人騎乘車牌號碼000-000號機車與被告騎乘車牌號碼000
    -000號機車在前方發生車禍；當時告訴人騎乘機車壓到布袋
    而自摔，被告騎乘機車因剎車不及而自後方追撞告訴人之機
    車，不是撞到告訴人本人」等語（見警卷第8、9頁），其後
    於110年2月17日檢察事務官詢問時，仍證稱：「（問：109
    年6月10日17時32分許，你騎乘車牌號碼000-000普通重型機
    車，行經高雄市鳳山區南華一路與保南二路口目睹被告與告
    訴人發生車禍？車禍情形？）有目睹，第一台機車即告訴人
    輾過麻布袋後急煞，他左右方向跌倒，哪一個方向我不確定
    ，但他先跌倒」、「（問：前面告訴人騎乘機車先跌倒在地
    ？人車分開？）第一台機車先跌倒在地，人車分開，第二台
    車才撞第一台倒地的機車，沒有撞到人」、「（問：後面的
    李進發撞到的是倒臥地上的機車，沒有撞到人？還是撞到李
    ○旺還在機車上的時候？）後面的第二台機車（李進發，原
    審誤繕為「告訴人」）是撞到機車，第一台機車（即告訴人
    ）到底後人跟車是分開的」、「（問：你跟第一、二台機車
    距離多遠？）距離2台機車車長距離」、「（問：你是否知
    道人車分離後，後車撞擊前車，沒有撞到人，跟後車撞到行
    駛中的人車狀態不一樣？）我知道這兩種態樣不同，我看到
    的是第二台機車沒有撞到人，是撞到機車，第一台機車急煞
    後跌倒，人車分離」、「（問：行車事故鑑定委員會有無詢
    問妳有關上開車禍情形？）我只有去鳳山分局製作過筆錄」
    等語稽詳（見偵卷第39、40頁）。衡諸證人張○怡上揭所述
    前後要皆一致，且其僅係偶然經過案發地點，依卷內證據顯
    示其與被告、告訴人亦均不相識，當無特意設詞構陷其中一
    方之動機，亦無曲意迴護其中一方之必要，堪認證人張○怡
    前揭證詞有相當憑信性，應可採信，是被告辯稱告訴人係因
    機車前輪輾入麻布袋後前輪鎖死，因此自摔且與其所騎乘機
    車分離，被告之機車始因閃避不及而撞上告訴人之機車，告
    訴人所受傷勢並非遭被告自後撞擊所導致等節，即屬有據。
    又告訴人代理人雖於原審審理中主張：證人張○怡於案發時
    ，自己亦因撞擊前方機車而發生車禍，若其很早就能遠遠注
    意到更前方之被告與告訴人行車狀況，早就可以做預防，豈
    有可能自己發生車禍，故認證人張○怡之陳述與事實不符云
    云。惟如前所述，行進道路中之駕車者分神注意其他事情導
    致自己發生車禍，係時有所聞之事，是於常人注意力有限之
    情況下，證人張○怡一時將注意力放在更前方之被告與告訴
    人行車狀況時，本即可能因之導致其自身剎車不及，而與其
    前方之第4車發生車禍，是無從僅以證人張○怡發生車禍，即
    推論證人張○怡必然無法注意到更前方車輛之駕駛狀況，是
    告訴代理人此部分主張尚難憑採。
㈣、再者，本院依檢察官聲請向光陽工業股份有限公司函詢有關
    機車行進中前輪捲進異物之相關事項，業經該公司於111年6
    月8日以光企法字第OOOOOOOO號函復，要以：「㈠本公司於20
    14年3月出廠之機車(汽缸數：1、排氣量：111、引擎號碼：
    OOOOOOOOOOOOO)並未進行『如機車遭異物捲入前車輪所產生
    結果之安全測試檢查』，因該檢查並非法定檢測項目；㈡若上
    揭款式機車前輪捲入如附件之袋子，是否有可能導致前輪鎖
    死之結果，應考量該袋子之材質，若袋子的材質偏硬、體積
    偏大，則導致行進中車輪鎖死之機率較高；反之，若袋子的
    材質偏軟、體積偏小，則導致行進中車輪鎖死之機率較低。
    …若機車行進中前輪鎖死，可能會導致機車駕駛人摔車之結
    果」等節在卷（見本院卷第87至98頁）。參諸本件案發現場
    照片可知，被告所騎乘之OOOOOOO 號重型機車，僅前方車輪
    前蓋凸處有些微擦痕；至告訴人所騎乘之OOOOOOO 號機車，
    其機車前方腳踏板處，堆放甚多袋裝物，已幾佔據整個腳踏
    板，而其前車輪輪胎則有捲入麻布袋一只，且幾乎完全纏入
    前車輪內，至其機車後方處，並未見明顯撞擊痕跡（見警卷
    第51至59頁），則綜觀上情，告訴人因機車後方遭被告機車
    撞擊始致滑行跌倒之可能性已甚低，反之，依上揭函示及一
    般行車之情形，縱該麻布袋材質偏軟，惟因體積甚大，幾乎
    完全纏入前車輪，告訴人行進中之前車輪遭鎖死並因此導致
    告訴人摔車即屬可能。
㈤、至本案蒞庭檢察官雖另檢附：「麻布袋卡輪胎鎖死動彈不得
    熱心警揮汗協助民眾脫困」之新聞報導一則（見本院卷第79
    頁），據以說明雖麻布袋卡輪胎可能造成車輪無法正常運轉
    而趨近停滯，甚至鎖死，惟駕駛人應不致有高速摔出之情況
    云云，然依該圖照亦可知，該機車係卡於後車輪，且後車輪
    猶可見其輪框，顯見其捲入之體積與本案不同，且機車之設
    計，前輪本皆較小，以利行車，而後輪則較大，以利剎車，
    此為眾所週知之事，況同為車輪捲進麻布袋之情形，依車輛
    行進之速度、捲進麻布袋之方式與體積、捲入前、後車輪或
    駕駛人判斷與處理方式，均可能造成相異之行車後果，不同
    個案間自難逕自比附援引。是檢察官逕援機車後車輪捲入體
    積較小之麻布袋，即推測或擬制告訴人不致因之自行摔車，
    自嫌無據，亦不足為為被告不利之認定。。
六、綜合上述，告訴人因本案車禍事故受有前開傷勢，誠屬不幸
    之事，然依本件檢察官所提出之證據，尚不足為被告有罪之
    心證，亦不足以認定被告自後撞及告訴人之機車與告訴人發
    生受傷結果間，有何相當因果關係。是原判決對於卷內訴訟
    資料，參互審酌，既仍無從獲得有罪之心證，因而為有利被
    告之認定，於法核無違誤，檢察官上訴指摘原判決無罪諭知
    為不當，其上訴為無理由，應予以駁回。
據上論斷，應依刑事訴訟法第368條，判決如主文。
本案經檢察官吳協展提起公訴，檢察官李文和提起上訴，檢察官
呂幸玲、黃彩秀到庭執行職務。
中　　華　　民　　國　　111 　年　　10　　月　　28　　日
                  刑事第五庭    審判長法  官  簡志瑩
                                      法  官  王俊彥
                                      法  官  陳美燕
以上正本證明與原本無異。
不得上訴。 
中　　華　　民　　國　　111 　年　　10　　月　　28　　日
                                      書記官  洪以珊